【裁判字號】    98,簡上,78
【裁判日期】    990112
【裁判案由】    確認通行權等
【裁判全文】
            臺灣屏東地方法院民事判決
上  訴  人  丙○○
            丁○○
            己○○
            癸○○
            壬○○
            辛○○
            戊○○
            庚○○
共      同
訴訟代理人  紀錦隆律師
            孫大昕律師
被 上 訴人  甲○○
            乙○○
            子○○
            丑○○
共      同
訴訟代理人  湯東穎律師
上列當事人間請求確認通行權等事件，上訴人對於民國98年9 月
11日本院98年度屏簡字第420 號第一審判決提起上訴，本院判決
如下：
    主  文
原判決廢棄，發回本院屏東簡易庭。
    事實及理由
一、按第一審之訴訟程序有重大之瑕疵者，第二審法院得廢棄原
    判決，而將該事件發回原法院，但以因維持審級制度認為必
    要時為限；依原告之聲明及事實上之陳述，得主張數項法律
    關係，而其主張不明瞭或不完足者，審判長應曉諭其敘明或
    補充之，民事訴訟法第451 條第1 項、第199 條之1 第1 項
    分別定有明文。又民事訴訟法第199 條第2 項規定審判長應
    向當事人發問或曉諭，令其為事實上及法律上陳述、聲明證
    據或為其他必要之聲明及陳述，其所聲明或陳述有不明瞭或
    不完足者，應令其敘明或補充之。此為審判長（或獨任法官
    ）因定訴訟關係之闡明權，同時並為其義務，故審判長對於
    訴訟關係未盡此項必要之處置，違背闡明之義務者，其訴訟
    程序即有重大瑕疵，而基此所為之判決，亦屬違背法令，最
    高法院著有43年台上字第12號判例可參。
二、原審判決意旨略以：上訴人起訴主張屏東縣萬丹鄉○○段
    659- 5、659-6 地號土地中如起訴狀附圖所示斜線部分（下
    稱系爭巷道），經鄉公所設置排水溝並編列為萬丹鄉○○路
    35 巷 ，供不特定人通行並經認定為既成巷道，具公用地役
    關係，應供通行使用，被上訴人卻在巷道設置障礙物，妨礙
    通行，故有提起確認通行權訴訟之必要。惟既成巷道之通行
    僅屬公用地役關係之反射利益，本屬公法上之一種事實，其
    本質乃係一公法關係，與私法上地役權之性質不同，故當事
    人不得本於公用地役關係，於民事訴訟請求土地所有人不得
    有妨害其通行之行為，或請求確認通行權存在，而僅得請求
    地方政府以公權力加以排除，或循行政訴訟等公法程序謀求
    救濟。查本件上訴人主張系爭巷道已存有公用地役權關係，
    提起確認通行權之訴，應循行政程序處理，是上訴人提起本
    訴，依其所述之事實顯無理由，依民事訴訟法第249 條第2
    項規定，不經言詞辯論，逕以判決駁回等語。
三、經查，上訴人起訴狀雖陳述系爭巷道具公用地役關係，應供
    通行使用，被上訴人卻在系爭巷道設置障礙物，妨礙通行，
    故有提起確認通行權訴訟之必要，並聲明求為被上訴人應將
    系爭巷道上所設置之鐵皮圍籬拆除，不得設置任何障礙物，
    容許上訴人通行等語，惟同時並表明訴訟標的為公用地役權
    及侵權行為法律關係，則依上訴人之聲明請求通行系爭巷道
    與侵權行為損害賠償之法律關係，究有何關連，亦或上訴人
    得主張數項法律關係，非無究明之必要，顯然上訴人之陳述
    尚有不完足之情事，乃原審未及行使闡明權，逕以上訴人之
    訴顯無理由而駁回其訴，所為之訴訟程序即非無重大之瑕疵
    。次查，民國98年1 月21日增訂公布民事訴訟法第31條之2
    第2項 規定：「普通法院認其無受理訴訟權限者，應依職權
    裁定將訴訟移送至有受理訴訟權限之管轄法院」，立法理由
    係為不使訴訟審判權歸屬認定困難之不利益由當事人負擔，
    如普通法院認其對訴訟無審判權，應依職權以裁定移送至有
    審判權法院。然本件原審既認上訴人之請求應循公法程序謀
    求救濟，卻未依上開規定辦理，乃逕以判決駁回上訴人於第
    一審之訴，訴訟程序亦有未洽。末查，兩造經本院給予陳述
    意見之機會，被上訴人迄未能與上訴人合意由本院就本事件
    自為實體之裁判，以補正上開訴訟程序之瑕疵，則為維持審
    級制度，自有將本事件發回原審法院更為裁判之必要。從而
    ，上訴人指摘原判決不當，求予廢棄，非無理由，爰不經言
    詞辯論，廢棄原判決並發回原審法院重行審理，以符法制。
四、據上論結，本件上訴為有理由，依民事訴訟法第436 條之1
    第3項、第451 條第1 項、第453 條，判決如主文。
中    華    民    國    99    年    1     月    12    日
                  民事第二庭    審判長法  官  張世賢
                                      法  官  蔡嘉裕
                                      法  官  陳威宏
正本證明與原本無異。
本判決不得上訴。
中    華    民    國    99    年    1     月    18    日
                                      書記官  陳勃諺

司法院資訊處製作；財團法人民間司法改革基金會備份。
